【裁判字號】    94,交易,478
【裁判日期】    950217
【裁判案由】    業務過失傷害
【裁判全文】
臺灣臺北地方法院刑事判決             94年度交易字第478號
公  訴  人  臺灣臺北地方法院檢察署檢察官
被      告  乙○○
選任辯護人  李曉平律師
上列被告因業務過失傷害案件，經檢察官提起公訴（九十四年度
偵字第一○五六八號），本院判決如下：
    主  文
乙○○從事業務之人，因業務上之過失傷害人，處拘役伍拾日，
如易科罰金，以佰元折算壹日。
    事  實
一、乙○○受僱於首都客運股份有限公司，擔任營業大客車司機
    ，為從事駕駛業務之人，於民國九十三年三月十八日上午八
    時五十五分許，駕駛車號ＦＰ—八二一號營業大客車，沿臺
    北市○○區○○路南往北方向車道行駛，途經館前路、北平
    西路之無號誌三岔路口，欲右轉北平西路時，適甲○○騎乘
    車牌號碼Ｎ五六—○○一號重型機車沿同路段同方向直行，
    乙○○本應注意車輛行至無號誌且未劃分幹、支道之交岔路
    口，轉彎車應暫停讓直行車先行，直行車有優先通行路權，
    且當時情形天候晴，有日間自然光線，路面鋪裝柏油、乾燥
    狀態、無缺陷、無障礙物，視距良好，並無不能注意之情事
    ，竟疏未注意右後方直行之甲○○所騎乘機車行車動線，未
    禮讓該機車優先通行，即貿然右轉，致令甲○○煞車不及，
    該機車前車頭擦撞乙○○所駕駛之營業大客車右後車身後輪
    之前檔泥板，甲○○因而人車倒地，受有右足踝外側腓股末
    端骨折之傷害，嗣臺北市政府警察局中正第一分局交通分隊
    警員杜嘉慶、李復國據報前往處理，乙○○在現場向警員李
    復國承認為肇事人，自首犯罪並接受裁判。
二、案經姚廷威訴由臺灣臺北地方法院檢察署檢察官偵查起訴。
    理  由
一、訊據被告乙○○固不否認受僱於首都客運股份有限公司（下
    稱首都客運公司），擔任營業大客車司機，於上揭時、地駕
    駛車號ＦＰ—八二一號營業大客車，於館前路、北平西路之
    無號誌三岔路口右轉北平西路時，適告訴人甲○○騎乘車牌
    號碼Ｎ五六—○○一號重型機車沿同路段同方向直行，與該
    營業大客車發生碰撞，導致告訴人受有右足踝外側腓股末端
    骨折之傷害，嗣臺北市政府警察局中正第一分局交通分隊警
    員杜嘉慶、李復國據報前往處理，乙○○在現場向警員李復
    國承認為肇事人等情，惟矢口否認有何業務過失傷害犯行，
    辯稱：伊駕駛該營業大客車在館前路、北平西路之無號誌三
    岔路口右轉前，已打右轉方向燈並透過右後照鏡確認後方無
    來車後，始以時速約十公里之速度右轉北平西路，伊於車身
    轉彎過程中聽到巨大煞車聲響後，隨即踩煞車，透過右後視
    鏡看到告訴人所騎乘機車在伊車身後方倒地滑行後再與伊車
    輛右後輪後方車身鐵片碰撞而肇事，本件車禍係因告訴人騎
    乘機車車速過快，未保持安全距離，且未隨時注意車前狀況
    所導致，伊並無任何過失云云。經查：
  (一)上揭事實，業據告訴人於本院結證稱：「（請問，當天車禍
    發生的經過是不是請你敘述一下？）那天早上我要去上班，
    然後我要去承德路，我經過臺北車站那邊，‧‧‧，我要直
    行，剛好那時候是綠燈，我看到一台公車，‧‧‧，然後我
    過去的時候公車在我左邊的車道，我當時是要直行，我要走
    的時候他突然打方向燈要右轉，當時我已經快要過那個轉彎
    的地方，然後忽然他打方向燈，然後我就煞車不及，因為我
    的時速大概只有三、四十公里左右，後來那台公車轉彎，我
    就撞到他。‧‧‧他那是左邊的車道，他是館前路是在內側
    車道，左轉館前路距離北平西路只有一小段的距離而已，他
    直接轉的話，我應該會看得到，被告不是馬上打方向燈的，
    是在要右轉的時候才打方向燈的。‧‧‧我先有煞車，但是
    距離太近而撞到他，我煞車不及。‧‧‧那時候是先碰撞到
    他的車子，我才倒地的。（所以公車是在館前路跟北平西路
    的交叉路口時，打右轉方向燈的？）對。（當時你的機車在
    公車的何處？）在公車的右後方，我的機車跟公車算是平行
    的，我的機車是在公車後門的前面一點點。（後來你的機車
    撞到公車的哪個部位？）撞到他的後輪，就是後輪的前擋泥
    板那邊。‧‧‧（你發現公車要右轉當時，你距離公車的距
    離大概多遠？）我是跟公車平行，距離約是一台機車的寬度
    ，我機車的車頭距離公車的車頭約壹台半的機車的距離。（
    當時你跟公車是不是都已經駛入館前路跟北平西路的交叉口
    ？）對，就是差半台機車的車身，那時候公車還沒有駛入交
    叉口。（你是先煞車然後才撞公車的嗎？）是的。（三、四
    十公里的車速，是否來不及煞車？）因為我跟公車的距離很
    近，那不算是壓到我，因為我跟該台公車的距離很近，我會
    煞車不住，因為那台公車是要轉彎，所以我跟那台公車的相
    對位置是變成斜的，當時公車的車頭在我的前面。（公車是
    如何車頭斜到你前面的？）他要轉彎。‧‧‧。（你撞到他
    的時候，是你機車的什麼地方撞到公車的？）機車的車頭，
    我的機車是車行幫我牽回去修的。‧‧‧。（你確定是先碰
    撞公車之後，才倒地滑行的嗎？）我是先撞到公車之後才倒
    地的。」等情明確（見本院卷第一四二至一五五頁），經核
    與告訴人於警詢中指稱：「（於何時？何地騎乘何種車輛與
    何人發生交通事故？）我於九十三年三月十八日上午八時五
    十分許騎乘Ｎ五六—○○一號重機車行經臺北市○○區○○
    路與北平西路口與乙○○所駕駛之ＦＰ—八二一號聯營公車
    發生交通事故。（肇事情形？）當時我行經館前路往北方向
    外側車道，該公車行駛內側車車道突然右轉往北平西路方向
    行駛，我因煞車不及撞及該公車右後車輪倒地。」「（肇事
    前行進方向、車道及肇事經過情形？）我於九十三年三月十
    八日八時五十五分騎乘機車Ｎ五六—○○一，沿館前路，南
    向北行駛進入北側館前路，我行駛右側車道，我發現有一部
    營業大客車ＦＰ—八二一在我車左前方的位置，我要直行往
    北承德路的，行駛至肇事地點時，營大客車ＦＰ—八二一在
    我左前方，有打方向燈後，直接右轉北平西路，我發現時，
    距離大概一公尺半，我趕緊煞車，但已來不及了，我前車頭
    面板，該車ＦＰ—八二一營大客車右後車身碰撞而肇事。（
    發現危害狀況時距離對方多遠？為何會發生碰撞？）大概一
    公尺半，我有煞車，但已來不及。」「被告乙○○九十三年
    三月十八日上午八時五十五分許駕駛ＦＰ—八二一號營大客
    車沿臺北市○○路由南向北行駛，行經館前路與北平西路交
    叉口前，應注意能注意而對注意，渠打方向燈後即忽然右轉
    北平西路，疏於注意我所騎乘Ｎ五六—○○一號重機車自同
    方向後方接近該處，令我煞車不及擦撞到該營大客車，致使
    我人車倒地，造成右足踝外側末端骨折，‧‧‧。」（見偵
    卷第八、二五、三九頁）、於偵查中指證：「（對黃忠慶所
    言有無意見？）他那時是在內側車道，他也沒打方向燈，我
    那時車速約二、三十，我是人車一起撞上去，車往旁邊倒，
    那時我很痛，‧‧‧當時的路段只有兩線道。他本來是行駛
    在左邊的車道，就直接右轉。」（見偵卷第六三、六四頁）
    等情相符，而告訴人與被告素無仇怨，復受具結刑責之擔保
    ，衡情應無故意構詞誣陷被告之必要，苟非確有其事，何以
    告訴人於警詢、偵查及本院審理中所指證車禍發生過程終始
    一致，且有臺北市○○○○○道路交通事故照片黏貼紀錄表
    （見偵卷第十七至二十頁）、臺北市○○○○○道路交通事
    故現場圖（見偵卷第二二頁）、臺北市政府警察局中正第一
    分局交通分隊道路交通事故補充資料表（見偵卷第二三頁）
    、現場照片（見偵卷第二六至三三、七十頁）、臺北市立中
    興醫院乙種診斷證明書（見偵卷第五九頁）等資料附卷足憑
    ，綜上足徵告訴人指訴被告駕駛上揭營業大客車，於館前路
    、北平西路之無號誌三岔路口，欲右轉北平西路時，疏未注
    意右後方直行之告訴人所騎乘機車行車動線，未禮讓告訴人
    機車優先通行，即貿然右轉，致令告訴人煞車不及，該機車
    前車頭擦撞上揭營業大客車右後車身，告訴人因而人車倒地
    ，受有右足踝外側腓股末端骨折之傷害等情，應非子虛杜撰
    ，至為顯然。
  (二)按「車輛行至無號誌或號誌故障而無交通警察指揮之交岔路
    口，支線道車應暫停讓幹線道車先行。未劃分幹、支線或同
    為幹線道或支線道者，轉彎車應暫停讓直行車先行；如同為
    直行車或轉彎車者，左方車應暫停讓右方車先行。」，道路
    交通安全規則第一百零二條第一項第二款定有明文。經查，
    上揭車禍發生係於北平西路、館前路口，為三岔路口，並無
    設置交通號誌，且未劃分幹、支道，有道路交通調查報告表
    (一)、(二)（見偵卷第十三、十四頁）、臺北市○○○○○路交
    通事故照片黏貼紀錄表（見偵卷第十七至十九頁）、臺北市
    政府警察局道路交通事故現場圖（見偵卷第二二頁）及現場
    照片（見偵卷第二六至三十、七十頁）在卷足徵，又被告自
    承斯時告訴人適騎乘車牌號碼Ｎ五六—○○一號重型機車沿
    同路段同方向直行等情明確，依前揭說明，告訴人所騎乘機
    車為直行車，享有優先通行路權，被告駕駛營業大客車於該
    路口右轉北平西路時，應暫停禮讓告訴人所騎乘直行車先行
    ，且當時天候晴，有日間自然光線，路面鋪裝柏油、乾燥狀
    態、無缺陷、無障礙物，視距良好，並無不能注意之情事，
    有道路交通事故調查報告表(一)、(二)在卷足證（見偵卷第十三
    、十四頁），詎被告疏未注意右後方直行之告訴人騎乘機車
    行車動線，未禮讓該機車優先通行，即貿然右轉，致令告訴
    人煞車不及，其機車前車頭因而擦撞被告所駕駛之營業大客
    車右後車身，導致告訴人人車倒地，且本件車禍經送臺北市
    車輛行車事故委員會鑑定，該委員會依據警方事故現場圖、
    照片談話紀錄綜合研判，亦認本件車禍係發生在被告駕駛上
    揭營業大客車右轉彎過程，被告疏於注意右後方直行而來由
    告訴人所騎乘重機車行車動態，致二車發生碰撞，為本件事
    故之肇事原因，有臺北市車輛行車事故鑑定委員會九十三年
    六月七日北鑑審字第○九三三○一四一八○○號函附鑑定意
    見書附卷足憑（見偵卷第五六至五八頁），堪認被告就該車
    禍之發生顯有過失，且告訴人確因該車禍而受有右足踝外側
    腓股末端骨折之傷害，已如前述，則被告之過失行為與告訴
    人之受傷結果間，顯有相當因果關係。
  (三)被告雖辯稱伊於右轉前，已打右轉方向燈，並透過右後照鏡
    確認後方無來車後，始以時速約十公里之速度右轉北平西路
    ，本件車禍係因告訴人騎乘機車車速過快，未保持安全距離
    ，且未隨時注意車前狀況所導致云云。惟查：
    1.該路段速限為時速五十公里，有道路交通事故調查報告表
      (一)在卷足證（見偵卷第十三頁），而告訴人於本院審理時
      結證伊騎乘機車速度約時速三、四十公里等情明確（見本
      院卷第一四二頁），告訴人自無被告所指車速過快等情，
      又縱認被告辯稱伊於右轉彎前已打右轉方向燈，且透過右
      後照鏡確認後方無來車一節可採，惟查，被告所駕駛營業
      用大客車車身體積龐大，車長甚為可觀，於該路口右轉過
      程中極易發生車身搖擺、車尾甩動等現象，並造成視覺死
      角，影響後方直行車輛行車安全，被告自應先暫停讓後方
      直行車優先通行後始得右轉，且於右轉過程中隨時注意後
      方直行車輛行車動線，自不得以伊已打右轉方向燈，並透
      過右後照鏡確認後方無來車，即認已盡相當注意義務，是
      被告以前詞圖卸飾責，實無足採。
    2.按「汽車在同一車道行駛時，除擬超越前車外，後車與前
      車之間應保持隨時可以煞停之距離」、「汽車駕駛人，駕
      駛車輛有左列情形之一者，處二百元以上四百元以下罰緩
      ：一不依規定保持前、後車距離者‧‧‧」，道路交通安
      全規則第九十四條第一項、道路交通管理處罰條例第五十
      八條第一款固分別定有明文，惟此係在規範行駛中車輛之
      前後車距離。本案被告固以其所駕駛營業大客車右後方刮
      痕位於離地四十至五十公分處，非位於告訴人機車正常高
      度之七十公分為據，認告訴人係車速過快煞車不及自行倒
      地滑行後始碰撞伊營業大客車，並非直接撞及伊車，是二
      車當係前後關係，非左右關係云云置辯。惟查，本件車禍
      發生前，告訴人騎乘之機車係位於被告所駕駛營業大客車
      右後車門附近，二車呈左右關係，告訴人係因被告突然右
      轉導致煞車不及直接撞擊該營業大客車後輪的前檔泥板後
      始倒地滑行等情，業據告訴人指訴在卷，並有其當庭繪製
      之現場圖二張可稽（見本院卷第一七一、一七二頁），而
      被告所辯二車撞擊點係位於離地四十至五十公分處，雖提
      出照片、車損報告表、檢修紀錄表為憑，惟被告於偵查中
      所稱撞擊點係位於公車右後輪檔泥板後方約三十至四十公
      分處之車體，此有其交通事故談話紀錄表（見偵卷第二四
      頁）及註明撞擊點之照片（見偵卷第七十頁）可憑，嗣於
      本院改辯稱撞擊點係位於營業大客車右後尾端保險桿旁，
      並提出標示撞擊點之照片為據（見本院卷第七二至七五頁
      、第九八至一○○頁），其辯稱之撞擊點顯然前後不一；
      再細繹其提出該營業大客車九十三年一月一日迄九十四年
      十一月二十五日之檢修紀錄表，其上並無九十三年三月間
      之維修紀錄，距本件車禍發生時間最近之檢修紀錄係九十
      三年七月十三日，惟其維修部位係「線路查修—車門」，
      亦非被告所指上開二撞擊點，此有檢修紀錄表在卷可稽（
      見本院卷第七七頁），再參諸被告於警訊中供稱：「碰撞
      我車『大概』右後輪跟保險桿中間車身」等語（見偵卷第
      二四頁），本院審理時供稱：「（問：你發現車禍的第一
      時間，你從後照鏡看到什麼？）我就看到我的右後車身右
      後保險桿有一機車倒在我右後輪保險桿下方，我從照後鏡
      看到的狀況是機車在我右後輪倒地然後滑行」（見本院卷
      第一六五頁），足徵被告並未目睹告訴人倒地滑行前之動
      態，是其對於撞擊點之陳述始會不確定且前後不一，較諸
      告訴人明確一致之指訴，被告辯稱車禍發生前二車之位置
      係前後關係，係因告訴人未保持安全距離、未注意車前狀
      況、車速過快煞車不及致發生車禍云云，應屬臆測卸責之
      詞，不足採信。
  (四)綜上所述，本件事證明確，被告所辯無非事後飾詞諉卸，不
    足採信，其犯行堪以認定，應依法論科。
二、經查，被告受僱於首都客運公司，擔任營業大客車司機，業
    據其自承在卷，自屬從事駕駛業務之人，核其所為，係犯刑
    法第二百八十四條第二項前段之業務過失傷害罪。又查，本
    件車禍於報案時未報明肇事人姓名，臺北市政府警察局中正
    第一分局交通分隊警員杜嘉慶、李復國據報前往處理，被告
    在現場向警員李復國承認為肇事人等情，業經本院依職權向
    臺北市政府警察局中正第一分局查證屬實，有臺北市政府警
    察局中正第一分局九十四年十一月四日北市警中正一分刑字
    第○九四三二八三九四○○號函附臺北市政府警察局中正第
    一分局交通分隊陳報單附卷足憑（見本院卷第十三、十四頁
    ），經核與臺北市○○○○○道路交通事故肇事人自首情形
    紀錄表記載內容相符（見偵卷第十六頁），堪認被告犯本罪
    後，在有偵查犯罪職權之機關未發覺犯人為何人前，即自首
    為肇事人，且於事後接受審判，核符刑法第六十二條前段規
    定自首之要件，縱被告事後爭執伊無過失云云，不過為其辯
    護權之行使，仍無礙於自首之成立（最高法院八十四年度台
    上字第八二九號判決及臺灣高等法院暨所屬法院八十六年十
    一月法律座談會研討意見參照），自應依同條規定減輕其刑
    。爰審酌被告為從事駕駛業務之人，疏未禮讓告訴人直行機
    車優先通行，即貿然右轉，導致本件車禍之發生，事後未能
    坦承犯行，惟念告訴人之傷勢為右足踝外側腓股末端骨折，
    尚非過於重大，且本件實因告訴人請求賠償新臺幣八十萬元
    金額過鉅，致無法達成民事和解（見本院卷第二一頁反面）
    ，及被告之品行、智識程度等一切情狀，量處如主文所示之
    刑，並諭知易科罰金之折算標準，以為儆懲。又被告之選任
    辯護人李曉平律師經合法通知無正當理由於審判期日未到庭
    ，本件復非依刑事訴訟法第三十一條第一項規定應用辯護人
    之案件或已經指定辯護人之案件，爰不待其到庭辯護逕行審
    理，附此敘明。
據上論斷，應依刑事訴訟法第二百九十九條第一項前段、刑法第
二百八十四條第二項前段、第六十二條前段、第四十一條第一項
前段，罰金罰鍰提高標準條例第一條前段、第二條，判決如主文
。
本案經檢察官王鑫健到庭執行職務
中    華    民    國    95    年    2    月    17     日
                  刑事第十四庭  審判長法  官  吳靜怡
                                      法  官  孫萍萍
                                      法  官  李家慧
上正本證明與原本無異。
如不服本判決，應於判決送達後10日內向本院提出上訴狀（應抄
附繕本）。告訴人或被害人如對於本判決不服者，應具備理由請
求檢察官上訴，其上訴期間之計算係以檢察官收受判決正本之日
期為準。
                                      書記官  楊文祥
中    華    民    國    95    年    2    月    20     日
附錄本件論罪科刑法條：刑法284條第2項前段。
中華民國刑法第284條
(過失傷害罪)
因過失傷害人者，處6月以下有期徒刑、拘役或500元以下罰金，
致重傷者，處1年以下有期徒刑、拘役或500元以下罰金。
從事業務之人，因業務上之過失傷害人者，處1年以下有期徒刑
、拘役或1千元以下罰金，致重傷者，處3年以下有期徒刑、拘役
或2千元以下罰金。


司法院資訊處製作；財團法人民間司法改革基金會備份。
